臺灣台中地方法院民事判決　九十一年度訴字第一八五三號
　　原　　　告　何光輝
　　訴訟代理人　甲○○
　　被　　　告　乙○○
　　複　代理人　丙○○
右當事人間請求給付價金事件，本院判決如左：
　　主　　　文
原告之訴及假執行之聲請均駁回。
訴訟費用由原告負擔。
    事實及理由
一、原告起訴主張：被告於民國八十二年二月九日向訴外人蔡梅、王名江買受其等所
    有坐落台中巿西區○○段第一一七─二一地號、面積一六九平方公尺，應有部分
    八分之一土地及坐落於該土地上建號第六二一九號之門牌號碼台中巿美村路一段
    五七五號三樓房屋 (下稱系爭房地)，約定買賣價金為新台幣 (下同)四百萬元，
    被告除已給付二百七十萬元外，尚欠尾款一百三十萬元未為給付，嗣訴外人蔡梅
    、王名江將上揭買賣價金債權讓與原告，並經原告於九十年十月十五日以台中文
    心路郵局第一０三三八號存證信函通知被告，應於九十年十月二十五日前為給付
    ，詎期限屆至，被告竟未為給付，為此爰依買賣及債權讓與之法律關係，提起本
    訴等語。並聲明：(一)被告應給付原告一百三十萬元，並自支付命令送達翌日即
    九十一年三月十四日起至清償日止，按週年利率百分之五計算之利息；(二)願供
    擔保請准宣告假執行。
二、被告則以：依被告與訴外人蔡梅、王名江間之不動產買賣契約第三條約定，尾款
    之給付時期為買賣之不動產完工向金融機關辦理貸款後，然系爭房地土地部分，
    尚有訴外人王名江向台中巿農會借貸設定最高限額二千二百萬元之第一順位抵押
    權及第三人林阿卿向黃淑貞借貸設定最高限額一千萬之第二順位抵押權未塗銷，
    致無法向金融機關辦理貸款，則雙方約定之尾款給付條件既尚未成就，被告自無
    給付之義務，被告並得以此事由對抗債權之受讓人即原告等語資為抗辯。並聲明
    ：如主文所示。
三、兩造不爭執之事實：
(一)、被告向訴外人蔡梅、王名江買受系爭房地，約定買賣價金為四百萬元，被告已
      給付二百七十萬元，尚欠尾款一百三十萬元未為給付。
(二)、訴外人蔡梅、王名江已將上揭買賣價金尾款債權讓與原告，並經原告以存證信
      函通知被告。
(三)、系爭房地之土地部分，尚有訴外人王名江向台中巿農會借貸設定最高限額二千
      二百萬元之第一順位抵押權及第三人林阿卿向黃淑貞借貸設定最高限額一千萬
      之第二順位抵押權未塗銷。以上雙方不爭執之事實，並有不動產買賣契約書、
      台中文心路郵局第一０三三八號存證信函（以上均影本）、土地登記謄本、建
      物登記謄本各一件為證，上述事實，本院採為判決之基礎。
四、得心證之理由：
    本件兩造所爭執之處，厥為：系爭房地之尾款，是否有被告所陳得拒絕給付之事
    由存在？被告得否以之對抗原告？
(一)、民法所謂條件，係當事人以將來客觀上不確定事實之成就或不成就，決定法律
      行為效力之發生或消滅之一種附款，故使法律行為效力發生或消滅，為附條件
      法律行為之本質。倘當事人非以法律行為效力之發生，而僅以其履行繫於不確
      定之事實者，雖亦屬約款之一種，然此約款並非條件，應解釋為於其事實發生
      時，為權利行使期限之屆至，在此情形，若債務人因其違反誠信之行為致該事
      實不發生，應認其期限巳屆至 (最高法院八十八年度台上字第一四五一號判決
      意旨參照；另同院八十五年度台上字第一五七六號判決亦同此旨) ，換言之，
      如非因債務人違反誠信之行為致該事實不發生時，期限即未屆至，債務人亦無
      給付之義務。依兩造分別提出被告與訴外人蔡梅、王名江簽訂之不動產買賣契
      約書影本第三條約定：「本契約成立同時，由甲  (即被告)先向乙 (即蔡梅、
      王名江) 給付新台幣二百七十萬元整為定金並充為價金之一部，而乙確實親收
      足訖無訛  (不另立收據)，其殘餘價金付款方法約定如左：．．．餘款新台幣
      一百三十萬元正以建物完工向金融機關辦理貸款後再交付乙方」等語，是依上
      開契約之約定，系爭房地之尾款係以建物完工向金融機關辦理貸款之事實發生
      後，訴外人蔡梅、王名江權利之行使期限始屆至。而被告所購買系房地之土地
      部分既尚有訴外人王名江向台中巿農會借貸設定最高限額二千二百萬元之第一
      順位抵押權及第三人林阿卿向黃淑貞借貸設定最高限額一千萬之第二順位抵押
      權未塗銷，衡諸目前銀行實務依經驗法則判斷，系爭房地之買賣價金僅四百萬
      元，在系爭房地之土地上設定有高額抵押權之情形下，被告顯無法向金融機構
      貸得款項。且依不動產買賣契約書影本第五條約定：「本件買賣之不動產，如
      有抵押權．．．設定之負擔．．．者，應於訂立公定買賣契約手續前由乙負責
      全部撤銷或解決清楚．．．」等語，則依上開契約書之約定，訴外人蔡梅、王
      名江依契約約定負有將前揭第一、二順位抵押權塗銷之義務，執此，系爭房地
      土地上抵押權之未能塗銷，致被告無法向金融機構貸得款項，應不可歸責於被
      告，更難認被告有何違反誠信原則致未能貸款款項之情事，則訴外人蔡梅、王
      名江權利之行使期限尚未屆至，被告自尚未負有給付尾款之義務。
(二)、債務人受債權讓與之通知時，所得對抗讓與人之事由，皆得以之對抗受讓人，
      民法第二百九十九條第一項定有明文。所謂得對抗之事由，不以狹義之抗辯權
      為限，而應廣泛包括，凡足以阻止或排斥債權之成立、存續或行使之事由在內
      ，蓋債權之讓與，在債務人既不得拒絕，自不宜因債權讓與之結果，而使債務
      人陷於不利之地位  (最高法院五十二年台上字第一０八五號判例意旨參照)。
      原告雖自訴外人蔡梅、王名江處受讓系爭房地之買賣價金尾款債權，但被告仍
      得以對抗讓與人即訴外人蔡梅、王名江之事由，對抗受讓人即原告，而系爭房
      地之土地上有高額抵押權致未能向金融機構貸得款項，被告給付尾款之期限尚
      未屆至，已如前述，被告自得以之對抗原告，原告請求被告給付尾款，即屬無
      據。
(三)、綜上所述，被告給付尾款之期限尚未屆至，被告並得以之對抗原告。從而原告
      本於買賣及債權讓與之法律關係，提起本訴，求為判決被告給付一百三十萬元
      尾款，及自支付命令送達翌日即九十一年三月十四日起至清償日止，按週年利
      率百分之五計算之利息，為無理由，應予駁回。
(四)、原告之訴既經駁回，其假執行之聲請亦失所附麗，應併駁回之。
五、本件事證已臻明確，兩造其餘攻擊防禦及證據調查，均與本案之判斷不生影響，
    自勿庸一一審酌論列，併此敘明。
六、訴訟費用負擔之依據：民事訴訟法第七十八條。
中　　　華　　　民　　　國　　九十一　　年　　　十一　　月　　二十八    日
                                        臺灣臺中地方法院民事第一庭
~B法　　　官　劉長宜
右為正本係照原本作成。
如不服本判決，應於判決送達後二十日內，向本院提出上訴狀。
中　　　華　　　民　　　國　　九十一　　年　十一　　　　月　二十九　 　　日
~B法院書記官
